【裁判字號】    95,台上,1667
【裁判日期】    950330
【裁判案由】    偽造有價證券
【裁判全文】
最高法院刑事判決            九十五年度台上字第一六六七號
    上  訴  人  台灣高等法院檢察署檢察官
    被      告  甲○○
上列上訴人因被告偽造有價證券案件，不服台灣高等法院中華民
國九十二年七月二十三日第二審更審判決（九十二年度上更(一)字
第三一一號，起訴案號：台灣台北地方法院檢察署八十八年度偵
字第一三七九四、一四八九五、一五七０二、一五七０三號），
提起上訴，本院判決如下：
    主  文
原判決撤銷，發回台灣高等法院。
    理  由
本件原判決維持第一審諭知被告甲○○無罪之判決，駁回檢察官
在第二審之上訴，固非無見。
惟查：(一)證據之證明力，由法院本於確信自由判斷。但不得違背
經驗法則及論理法則，刑事訴訟法第一百五十五條第一項定有明
文。證人即台灣中小企業銀行永吉分行職員林志恒於警詢、偵查
及原審分別證稱：「於民國八十八年三月六日支票申請好後，我
本欲持至乙○○之公司交陳，適當日甲○○（被告）至銀行，得
知我將送支票至其公司，王女自告（稱）可代為轉交，誰知甲○
○並未將支票交予乙○○，而擅自開具他人，造成困擾」（見八
十八年度偵字第一四八九五號卷第八頁背面）、「支票本來要送
乙○○，剛好甲○○到銀行，她又遞一張連產實業有限公司（下
稱連產公司）副董名片，我就交給甲○○，沒想到她沒交給乙○
○，一個月後因支票存款不足通知時，陳先生才說他沒拿到支票
」（見同上卷第三十頁）、「支票我本來要拿去公司，甲○○正
好來銀行，我就要她把支票給公司負責人，我也不知道她沒有拿
回去，後來乙○○埋怨沒有拿到支票簿，我才知道發生問題」（
見原審更(一)卷第一二頁），證人即介紹乙○○向台灣中小企業銀
行永吉分行開戶之莊馥竹（原名王莊翠屏）於偵查中證述：「銀
行（之人）叫甲○○拿支票給乙○○，她（被告）叫我先走，她
自己要拿給乙○○，拿到支票本要分開時，她說要拿給乙○○」
、「（問：妳有無聽到乙○○授權甲○○刻印章？）沒有，不知
王女去刻印章」、「（問：有無聽到王、陳對支票怎麼管理使用
？）不知道」（見八十八年度偵字第一四八九五號卷第七一、七
二頁背面）。又本件台灣中小企業銀行永吉分行第000000
0、0000000、0000000、0000000、00
00000、0000000號支票係被告簽發交付證人尤仲清
、吳文玲、莊馥竹、陳雅玲、陳麗珍、曾秀祝作為購買珠寶服飾
或清償債務之用，業據上開證人供明在卷，復為被告所承認。而
被告於第一審法院復具狀略稱：「為保障被告向銀行貸款之投
資，連產公司舊有財務與新成立財務分開，投資核撥款項由被告
保管使用，所有有關新業務之營運及金錢運用、使用支票、銀行
信用狀等皆授權由被告開立，並同意由被告選派財務經理及廠長
各一名」（見第一審卷第六八頁）。如果無訛，則本件貸款係供
連產公司營運使用，連產公司負責人乙○○因本件貸款而向台灣
中小企業銀行永吉分行申請甲存帳戶，領用支票，殊不可能將該
支票交付被告並授權被告另刻用「連產公司」及「乙○○」之印
章，由被告簽發上開帳戶支票供作私人清償債務或購買物品之用
（被告所簽發之支票因印鑑不符而遭退票）。乃原判決未詳細勾
稽，遽認上開支票係乙○○授權簽發而諭知被告無罪之判決，其
取捨證據、認定事實職權之行使，難謂於經驗法則及論理法則無
違。(二)證人洪舜虎於第一審法院證以：「我先認識乙○○再認識
被告，我是他們的介紹人，……，乙○○說我們先適應合作半年
後，合作愉快再正式入乙○○（連產公司）的股。銀行派人到公
司談開戶事，因我有興趣加入，故約在我家那裡，順便看我的房
子。……我的好處是我身為仲介，我可從中拿到一些錢，保障在
於正式入股時之百分之五的利潤」（見第一審卷第五三、五四頁
），證人即本件原擬供抵押貸款之土地所有人王文源於原審證謂
：「（問：本件土地是否有意見陳述？）八十六年來簽約，我是
與洪舜虎簽約，第一期就沒有繳款」（見原審更(一)卷第一０四頁
）。如果屬實，則證人洪舜虎與被告就提供本件土地供連產公司
設定抵押貸款，顯有相當利害關係，其所為有利於被告之證言，
難期公允。乃原判決逕以證人洪舜虎所證：「……乙○○要被告
自行刻製印章使用，……」（見原判決第五頁第十、十一行），
資為諭知被告無罪之基礎，自有可議。(三)證人陳麗珍於警詢及原
審僅證稱：「（問：妳有否詢問該支票來源？）她（被告）說他
是連產公司副董事長，並有遞名片給我，而且我有打電話到連產
公司求證，該公司人員說甲○○係其公司副董事長無誤」（見八
十八年度偵字第一三七九四號卷第十頁）、「（問：妳打電話給
連產公司是何人接聽電話的？）是一個小姐接電話，我只是要確
認甲○○是否連產公司的人，我沒有問他的職務」（見原審更(一)
卷第一一三頁）。如果不虛，接聽電話之連產公司裡的小姐，並
沒有跟證人陳麗珍稱該支票是連產公司負責人乙○○授權被告簽
發；而證人曾秀祝於第一審法院雖證謂：「我曾打電話至票面上
記載之公司照會過，大約八十八年三月間我拿到該支票，我問開
票人為甲○○是否可接受，對方為女孩子，說可以，說甲○○是
他們公司副總」（見第一審卷第八八頁），然證人即連產公司女
職員陳慧敏於原審證以：「（問：妳擔任連產公司會計時『八十
七年八月至八十八年八月』有接過自稱甲○○朋友打來的電話？
）有，在八十八年每隔二、三天會接到其朋友找他。那時甲○○
時常到公司找『陳董』，該來電的人問甲○○在公司何身分，我
說不知道。就轉交與陳董，陳董如何說我不知道」（見原審上訴
卷第七０頁背面）。乃原判決對於證人陳慧敏所為上開與證人曾
秀祝相異之證言，恝置不論。遽於判決理由內論謂「證人即收受
被告簽發支票之陳麗珍、曾秀祝亦分別證實曾向連產公司電詢被
告與該公司之關係、經該公司人員答覆確認被告為副董事長無誤
，曾秀祝更明言經該公司職員告知甲○○所開支票可以收受，苟
乙○○並未授權或同意被告簽發連產公司名義之支票，何以該公
司職員均有如上認知？足見被告辯稱簽發支票業已獲得乙○○之
同意及授權，信而有徵」（見原判決第八頁第七至十二行），資
為諭知被告無罪之基礎，即有認定事實與卷內資料不符亦即判決
理由矛盾及調查未盡之違誤。(四)台灣中小企業銀行永吉分行八十
九年六月二十九日八九永吉字第０一一四九號函（見原審上訴卷
第八二頁）固記載：「經查連產公司發票日八十八年四月十日、
票號第0000000號之支票，本分行於八十八年四月十二日
提示並通知連產公司補款」，但證人林志恒證稱：係因乙○○向
伊埋怨沒有拿到支票簿，伊才知道發生問題，已如前述。且證人
陳慧敏亦於原審證述：「第一張支票跳票，我沒有接到（銀行電
話通知），也不清楚（跳票的事）。到第二張支票跳票銀行通知
，我才知道」（見原審上訴卷第七一頁）。究竟上開第0000
000號支票退票後，台灣中小企業銀行永吉分行是以何方式通
知連產公司補款？通知何人補款？連產公司負責人乙○○是否知
情？應有進一步調查之必要。乃原判決未詳予調查，遽引用上開
台灣中小企業銀行永吉分行函所示，認定乙○○在八十八年四月
十二日支票提示後，對於被告持有連產公司支票簿並以該公司名
義簽發支票行使之事，確係知情而無異議（見原判決第九頁第六
行至第十頁第七行），資為諭知被告無罪之基礎，亦有調查未盡
之違誤。檢察官上訴意旨指摘原判決不當，非無理由，應認原判
決仍有撤銷發回更審之原因。
據上論結，應依刑事訴訟法第三百九十七條、第四百零一條，判
決如主文。
中    華    民    國  九十五  年    三    月  三十    日
                      最高法院刑事第七庭
                          審判長法官  呂  潮  澤
                                法官  吳  昆  仁
                                法官  孫  增  同
                                法官  趙  文  淵
                                法官  張  春  福
      本件正本證明與原本無異
                                      書  記  官
中    華    民    國  九十五  年    四    月    四    日
                                                     Ｒ


司法院資訊處製作；財團法人民間司法改革基金會備份。
